臺灣臺中地方法院刑事判決
111年度金訴字第488號
公  訴  人  臺灣臺中地方檢察署檢察官
被      告  侯冠菖


上列被告因詐欺等案件，經檢察官提起公訴（111年度偵字第344
2號），因被告於準備程序中就被訴事實為有罪之陳述，本院合
議庭裁定由受命法官獨任進行簡式審判程序，判決如下：
    主    文
乙○○犯三人以上共同詐欺取財罪，處有期徒刑壹年陸月。
    犯罪事實
一、乙○○友人「林子宣」於民國109年4月某日向乙○○借用金融帳
    戶，並要求乙○○依指示提領金融帳戶內之款項，乙○○依其智
    識及社會生活經驗，應可預見現今個人申請金融帳戶極為便
    利，實無向不具信賴關係之他人借用以取得金融帳戶使用之
    必要，可預見將金融帳戶資料交付或告知他人使用，而未加
    以闡明正常用途，極易被利用為與財產有關之犯罪工具。又
    詐欺集團多係利用他人金融機構帳戶，使被害民眾將受騙款
    項匯入各該帳戶，再由車手持金融卡或臨櫃提領帳戶內不明
    款項，規避檢警查緝，並藉此迂迴層轉之方式，製造金流斷
    點，隱匿詐騙所得之實際去向。且詐欺集團係需由多人縝密
    分工方能完成之組織性、集團性犯罪。故未加以闡明正常用
    途，無正當理由，率爾要求他人提供帳戶供使用，並依指示
    提領帳戶內之不明款項再交付他人，極可能係詐欺取財、洗
    錢犯罪計畫之一環，乙○○竟仍基於縱使對方為詐欺集團犯罪
    組織，仍不違背其本意之不確定故意，於109年4月間某日，
    加入「林子宣」、「老樊」所屬之三人以上，以實施詐術詐
    取他人財物為手段，具持續性、牟利性之詐欺集團組織（下
    稱本案詐欺集團），提供其所有之中華郵政股份有限公司帳
    號000-00000000000000號帳戶（下稱郵局帳戶）之存摺、提
    款卡及密碼予「林子宣」所屬詐欺集團使用，並依指示提領
    被害人遭詐欺後匯至其金融帳戶內贓款，再將之交付「林子
    宣」。「乙○○、「林子宣」、「老樊」及本案詐欺集團不詳
    成員（均無證據證明為少年）即共同意圖為自己不法之所有
    ，基於三人以上共同詐欺取財及一般洗錢之犯意聯絡，先由
    本案詐欺集團不詳成員於109年4月3日，先透過交友軟體「
    派愛族」自稱「沈良」認識丙○○，繼而以LINE向丙○○佯稱：
    可投資即將在香港上市之國肱生技公司以獲利云云，致丙○○
    陷於錯誤，於109年4月21日下午2時20分許，在宜蘭縣羅東
    鎮農會，匯款新臺幣（下同）90萬元至乙○○之郵局帳戶內，
    再由「林子宣」駕車搭載乙○○於同日15時17分許，前往臺中
    樹仔腳郵局，由乙○○臨櫃提領90萬元，再將提領之款項交予
    「林子宣」，藉此製造金流斷點，隱匿前揭詐欺取財犯罪不
    法所得之去向、所在。嗣經丙○○發覺受騙而報警處理，經警
    循線查悉上情。
二、案經丙○○訴由新北市政府警察局三重分局報告臺灣新北地方
    檢察署呈請臺灣高等檢察署檢察長令轉臺灣臺中地方檢察署
    檢察官偵查起訴。
    理    由
一、程序方面：
  ㈠本案被告乙○○所犯係死刑、無期徒刑、最輕本刑為3年以上有
    期徒刑以外之罪，其於準備程序中就前揭被訴事實為有罪之
    陳述，經本院告知簡式審判程序之旨，並聽取公訴人、被告
    之意見後，經裁定進行簡式審判程序審理，則本案證據之調
    查，依刑事訴訟法第273條之2規定，自不受同法第159條第1
    項、第161條之2、第161條之3、第163條之1及第164條至第1
    70條規定之限制。
  ㈡組織犯罪防制條例第12條第1項中段規定：「訊問證人之筆錄
    ，以在檢察官或法官面前作成，並經踐行刑事訴訟法所定訊
    問證人之程序者為限，始得採為證據」。此為刑事訴訟證據
    能力之特別規定，且較92年2月6日修正公布，同年9月1日施
    行之刑事訴訟法證據章有關傳聞法則之規定更為嚴謹，自應
    優先適用。依上開規定，證人於警詢時之陳述，於違反組織
    犯罪防制條例案件，即不具證據能力，不得採為判決基礎（
    最高法院104年度台上字第203號判決意旨參照）。準此，以
    下證人於警詢及非在檢察官或法官面前作成，並經踐行刑事
    訴訟法所定訊問證人之程序之陳述，於違反組織犯罪防制條
    例案件，即絕對不具證據能力，而無刑事訴訟法第159條之5
    規定之適用，不得採為判決基礎。是本案以下證人此部分陳
    述，關於被告參與犯罪組織犯行部分，均不具證據能力，合
    先敘明。 
二、認定犯罪事實所憑之證據及理由：
  ㈠上揭犯罪事實，業據被告坦承不諱（見本院卷第35至36、74
    、113頁），並經證人即告訴人丙○○證述綦詳（見偵35307號
    卷第23至25頁），復有中華郵政股份有限公司109年6月2日
    儲字第1090135588號函及所附被告申設帳號00000000000000
    號帳戶基本資料、歷史交易清單（見同上卷第53至58頁）、
    中華郵政股份有限公司111年7月11日函及所附郵政存簿儲金
    提款單（見本院卷第91至95頁）、告訴人遭詐騙之資料：①
    羅東鎮農會存摺封面及內頁明細、匯款申請書、LINE對話紀
    錄擷圖②內政部警政署反詐騙諮詢專線紀錄表、宜蘭縣政府
    警察局羅東分局公正派出所受理詐騙帳戶通報警示簡便格式
    表、受理刑事案件報案三聯單、金融機構聯防機制通報單（
    見偵35307號卷第61、65、67至81、85至87、91、97、103頁
    ）附卷可佐，是足徵被告之自白確與事實相符，堪以採信。
　㈡綜上，本件事證明確，被告犯行洵堪認定，應依法論科。
三、論罪科刑：
　㈠核被告所為，係犯組織犯罪防制條例第3條第1項後段之參與
    犯罪組織罪、刑法第339條之4第1項第2款之三人以上共同詐
    欺取財罪及洗錢防制法第14條第1項之一般洗錢罪。
　㈡被告、「林子宣」、「老樊」及本案詐騙集團不詳成員彼此
    間，就上開犯行，均有犯意聯絡及行為分擔，應論以共同正
    犯。　
　㈢罪數之說明：
　⒈按組織犯罪防制條例係藉由防制組織型態之犯罪活動為手段
    ，以達成維護社會秩序、保障人民權益之目的，乃於該條例
    第3條第1項前段與後段，分別對於「發起、主持、操縱、指
    揮」及「參與」犯罪組織者，依其情節不同而為處遇，行為
    人雖有其中一行為（如參與），不問其有否實施各該手段（
    如詐欺）之罪，均成立本罪。然在未經自首或有其他積極事
    實，足以證明其確已脫離或解散該組織之前，其違法行為，
    仍繼續存在，即為行為之繼續，而屬單純一罪，至行為終了
    時，仍論為一罪。又刑法上一行為而觸犯數罪名之想像競合
    犯存在之目的，在於避免對於同一不法要素予以過度評價。
    自然意義之數行為，得否評價為法律概念之一行為，應就客
    觀構成要件行為之重合情形、主觀意思活動之內容、所侵害
    之法益與行為間之關連性等要素，視個案情節依社會通念加
    以判斷。刑法刪除牽連犯之規定後，原認屬方法目的或原因
    結果，得評價為牽連犯之二犯罪行為間，如具有局部之同一
    性，或其行為著手實行階段可認為同一者，得認與一行為觸
    犯數罪名之要件相侔，依想像競合犯論擬。倘其實行之二行
    為，無局部之重疊，行為著手實行階段亦有明顯區隔，依社
    會通念難認屬同一行為者，應予分論併罰。
　⒉查，本案詐欺集團最終目的係為取得被害人之財物，是被告
    以一參與詐欺犯罪組織，並分工加重詐欺、一般洗錢行為，
    同時觸犯參與犯罪組織罪、加重詐欺取財罪及一般洗錢罪，
    雖其參與犯罪組織之時、地與加重詐欺取財、一般洗錢之時
    、地，在自然意義上非完全一致，然二者仍有部分合致，且
    犯罪目的單一，依一般社會通念，認應評價為一罪方符合刑
    罰公平原則，是被告所犯上開3罪應論以想像競合犯，依刑
    法第55條之規定，應從一重之加重詐欺取財罪處斷。
  ㈣刑之加重、減輕事由之說明：
　⒈想像競合犯之處斷刑，本質上係「刑之合併」。其所謂從一
    重處斷，乃將想像競合犯組成之評價上數罪，合併為科刑一
    罪，其所對應之刑罰，亦合併其評價上數罪之數法定刑，而
    為一個處斷刑。易言之，想像競合犯侵害數法益者皆成立犯
    罪，論罪時必須輕、重罪併舉論述，同時宣告所犯各罪名，
    包括各罪有無加重、減免其刑之情形，亦應說明論列，量刑
    時併衡酌輕罪部分量刑事由，評價始為充足，然後依刑法第
    55條前段規定「從一重處斷」，非謂對於其餘各罪可置而不
    論。因此，法院決定處斷刑時，雖以其中最重罪名之法定刑
    ，做為裁量之準據，惟於裁量其輕重時，仍應將輕罪合併評
    價在內（最高法院108年度台上字第4405、4408號判決參照
    ）。次按犯洗錢防制法第14、15條之罪，在偵查或審判中自
    白者，減輕其刑，該條例第16條第2項亦定有明文。而所謂
    於偵查及審判中均自白，係指被告對於自己所為已經構成犯
    罪要件之事實，在偵查及審判中向有偵查、審判犯罪職權之
    公務員坦白陳述而言（最高法院107年度台上字第2237號判
    決參照）。查，被告於審判中自白一般洗錢犯行，雖依前揭
    罪數說明，被告犯行應從一重論處加重詐欺取財罪，然就其
    自白一般洗錢輕罪原得減刑部分，本院於量刑時併予審酌。
　⒉按參與犯罪組織，其參與情節輕微者，得減輕或免除其刑，
    組織犯罪防制條例第3條第1項但書定有明文。惟此項規定針
    對罪責評價上輕微者，賦與法院減輕或免除其刑之裁量權，
    而本案被告所犯應從一重論處加重詐欺取財罪，若符合上開
    免除其刑情形下，即得僅就其所犯與之有裁判上一罪之加重
    詐欺罪論科，若符合上開減輕其刑情形下，本院應依刑法第
    57條量刑時併予審酌。查，本案被告基於不確定故意加入本
    案詐欺集團，其所提領之詐欺贓款高達90萬元，且已交付「
    林子宣」，而隱匿所得之去向、所在，實難認被告參與犯罪
    組織情節輕微，故其所犯輕罪之參與犯罪組織犯行核無減輕
    或免除其刑之餘地，附此敘明。
　㈤爰以行為人之責任為基礎，審酌被告前無前科，有臺灣高等
    法院被告前案紀錄表附卷可參，素行良好，正值青年，明知
    詐欺犯罪在我國橫行多年，社會上屢見大量被害人遭各式詐
    欺手法騙取金錢，竟提供金融帳戶供本案詐欺集團使用，並
    依指示提領詐欺贓款，致告訴人受騙損失高達90萬元，並利
    用共犯間輾轉交付騙得現金之方式，製造金流斷點，藉此隱
    匿本案詐欺所得去向與所在，以逃避國家追訴處罰，嚴重影
    響人與人間之信賴，並破壞社會治安，所為應予非難，另審
    酌被告犯後之初否認犯行，終知坦承犯行，尚知悔悟，並有
    意願與告訴人和解或調解，犯後態度良好，惟因告訴人無調
    解意願，致被告無從達成和解或成立調解，自無法賠償被害
    人所受損害，有本院電話紀錄表附卷可參（見本院卷第47頁
    ），另考量被告本案犯行參與及分工程度，非居於本案詐欺
    集團核心地位，與負責策畫或直接對告訴人施用詐術之成員
    輕重有別，無證據證明獲得報酬，兼衡被告於審判中自白一
    般洗錢犯行，原得減輕其刑之規定，暨被告自陳之智識程度
    及生活狀況（見本院卷第114頁）等一切情狀，量處如主文
    所示之刑。
　㈥沒收之說明：犯洗錢防制法第14條之罪，其所移轉、變更、
    掩飾、隱匿、收受、取得、持有、使用之財物或財產上利益
    ，沒收之，洗錢防制法第18條第1項前段定有明文，而關於
    犯罪行為人犯洗錢防制法第14條之罪，其所掩飾、隱匿之財
    物本身僅為洗錢之標的，難認係供洗錢所用之物，故洗錢行
    為之標的除非屬於前置犯罪之不法所得，而得於前置犯罪中
    予以沒收者外，既非本案洗錢犯罪之工具及產物，亦非洗錢
    犯罪所得，尤非違禁物，尚無從依刑法沒收規定予以宣告沒
    收，自應依上開第18條第1項前段規定予以宣告沒收。且此
    規定係採義務沒收主義，祇要合於前述規定，法院即應為相
    關沒收之諭知，然該洗錢行為之標的是否限於行為人者始得
    宣告沒收，法無明文，是從有利於被告之認定，倘法條並未
    規定「不問屬於犯罪行為人與否均沒收」時，自仍以屬於被
    告所有者為限，始應予沒收（最高法院100年度台上字第502
    6號判決參照）。查，被告所取得之被害人遭詐欺贓款，固
    為洗錢防制法第14條第1項之洗錢罪所隱匿之財物，惟被告
    已將之轉交「林子宣」，要難認屬被告所有之財物，亦無證
    據證明被告對之有事實上處分權，自無從依洗錢防制法第18
    條第1項規定宣告沒收。另本案尚乏證據足認被告因本案犯
    行而取得犯罪所得，自無從宣告沒收或追徵，併予敘明。
據上論斷，應依刑事訴訟法第273條之1第1項、第299條第1項前
段，組織犯罪防制條例第3條第1項後段，洗錢防制法第14條第1
項、第16條第2項，刑法第11條前段、第28條、第339條之4第1項
第2款、第55條，刑法施行法第1條之1第1項，判決如主文。
本案經檢察官張文傑提起公訴，檢察官甲○○到庭執行職務。
中　　華　　民　　國　　111 　年　　8 　　月　　25　　日
                  刑事第八庭    法  官  陳鈴香
以上正本證明與原本無異。
如不服本判決應於收受判決後20日內向本院提出上訴書狀，並應
敘述具體理由；其未敘述上訴理由者，應於上訴期間屆滿後20日
內向本院補提理由書（均須按他造當事人之人數附繕本）「切勿
逕送上級法院」。
告訴人或被害人如不服判決，應備理由具狀向檢察官請求上訴，
上訴期間之計算，以檢察官收受判決正本之日起算。
                                書記官  林美萍
中　　華　　民　　國　　111 　年　　8 　　月　　26　　日
附錄論罪科刑法條：
組織犯罪防制條例第3條第1項
發起、主持、操縱或指揮犯罪組織者，處 3 年以上 10 年以下
有期徒刑，得併科新臺幣 1 億元以下罰金；參與者，處 6 月以
上 5 年以下有期徒刑，得併科新臺幣 1 千萬元以下罰金。但參
與情節輕微者，得減輕或免除其刑。
洗錢防制法第2條
本法所稱洗錢，指下列行為：
一、意圖掩飾或隱匿特定犯罪所得來源，或使他人逃避刑事追訴
    ，而移轉或變更特定犯罪所得。
二、掩飾或隱匿特定犯罪所得之本質、來源、去向、所在、所有
    權、處分權或其他權益者。
三、收受、持有或使用他人之特定犯罪所得。
洗錢防制法第14條
有第二條各款所列洗錢行為者，處7年以下有期徒刑，併科新臺
幣5百萬元以下罰金。
前項之未遂犯罰之。
前二項情形，不得科以超過其特定犯罪所定最重本刑之刑。
中華民國刑法第339條之4
犯第339條詐欺罪而有下列情形之一者，處1年以上7年以下有期
徒刑，得併科1百萬元以下罰金：
一、冒用政府機關或公務員名義犯之。
二、三人以上共同犯之。
三、以廣播電視、電子通訊、網際網路或其他媒體等傳播工具，
    對公眾散布而犯之。
前項之未遂犯罰之。